【裁判字號】    97,簡上,709
【裁判日期】    971119
【裁判案由】    偽造文書
【裁判全文】
臺灣板橋地方法院刑事判決             97年度簡上字第709號
上  訴  人
即  被  告  甲○○
選任辯護人  楊敏宏律師
上列上訴人即被告因偽造文書案件，不服本院97年度簡字第2795
號中華民國97年5 月29日第一審判決（聲請簡易判決處刑案號：
97年度偵字第2387號），提起上訴，本院管轄之第二審合議庭判
決如下：
    主  文
上訴駁回。
    事實及理由
一、本案經本院審理結果，認原審以被告甲○○犯刑法第216 條
    、第210 條之行使偽造私文書罪，判處有期徒刑3 月，如易
    科罰金，以新臺幣1 千元折算1 日，預告登記同意書及登記
    清冊上「乙○○」之署押各1 枚均沒收；又犯同法第214 條
    之使公務員登載不實罪，判處有期徒刑3 月，如易科罰金，
    以新臺幣1 千元折算1 日；應執行有期徒刑5 月，如易科罰
    金，以新臺幣1 千元折算1 日，預告登記同意書及登記清冊
    上「乙○○」之署押各1 枚均沒收，其認事用法及量刑均無
    不當，應予維持，並引用第一審刑事簡易判決書記載之事實
    、證據及理由（如附件）。
二、被告上訴意旨雖略以：告訴人乙○○確實有授權伊代為辦理
    臺北縣新莊市○○街7 號6 樓（即臺北縣新莊市○○段第46
    60建號）建物及所坐落臺北縣新莊市○○段774 地號土地（
    下稱系爭房地）之預告登記事宜，告訴人稱其並未授權，全
    屬捏造，所言與事實矛盾。又證人丁○○、丙○○於偵訊所
    證均屬傳聞證據，無證據能力。伊僅係依據韋正雄之遺願去
    辦理，如果伊真的要這房子，伊直接賣掉就好，本件並無證
    據證明伊有行使偽造私文書及使公務員登載不實等2 罪犯行
    ，請諭知被告無罪云云。然查：
    (一)告訴人指訴被告未經其同意即辦理系爭房地之預告登記等
      語，然被告則辯稱：告訴人乙○○確實有授權伊代為辦理
      本案房地預告登記事宜云云，2 人各執一詞。惟由被告於
      偵訊時稱：「（是否有將該切結書拿給乙○○看？）沒有
      ，我有拿給阿姨、姨丈等親戚看，但沒有拿給乙○○看，
      因為他看了會失控」（他字卷第354 頁）等語，及其上訴
      理由暨準備程序狀亦載稱：「於96年7 月間，即韋正雄往
      生後，被告於舅舅陳坤彰家中提示上開『產權過戶切結同
      意書』予長輩舅舅陳坤彰、阿姨及姨丈過戶，證明韋正雄
      欲將本案房地預告登記予被告」等語，可知被告於96年7
      月提示該產權過戶切結同意書予陳坤彰等人看之前，並未
      給告訴人看過，但其於本院審理時卻稱：「（96年6 月20
      日起到28日止你母親乙○○有無看過切結同意書？）她有
      瞄一眼，後來是要去借錢，才知道必須要經過我」等語（
      本院簡上卷第40頁），前後所言不一，參以預告登記的意
      義及效力如何，如非特別研究或親身經歷、接觸，應非一
      般人所能瞭解，故縱被告前揭於本院審理時所言屬實，亦
      難僅因告訴人瞄一眼，即認其已授權被告於將系爭房地自
      韋正雄名義過戶至告訴人名下時，一併辦理預告登記。況
      且，被告於偵訊時既稱：「沒有拿給乙○○看，因為他看
      了會失控」（他字卷第354 頁）等語，於本院審理時又稱
      ：「（你在偵查時為何說，你如果把切結書拿給你媽媽看
      ，她會失控？）我媽媽連壹個女兒在外都不顧死活，還聲
      明不准打鎖的人來開鎖，我的東西都還在戶籍地」等語（
      本院簡上卷第40頁），可知其2 人就辦理本案預告登記事
      宜毫無交集，遑論告訴人已授權被告辦理預告登記。
    (二)按「民法第一百六十九條之表現代理及一百七十條第一項
      本人追認之無權代理行為，均屬未得本人同意之無權代理
      行為。祇因民法為保護善意第三人及交易安全，於本人有
      表現代理行為時，責本人負授權人之責任，或為尊重本人
      意願兼顧他方權益，於經本人追認時亦生效力。此與刑法
      處罰偽造文書之主旨重在保護文書之實質的真正有別，故
      若無權代理人冒用本人名義製作不實之文書，即應成立偽
      造私文書之罪。不因被冒名之本人表現代理行為，或事後
      追認，以解免其偽造文書之罪責」（最高法院74年度台上
      字第4525號判決參照）。告訴人於本院審理時雖坦言其曾
      將身分證、印章交予被告，被告亦已將系爭房地過戶至伊
      名下（本院卷第45頁），惟始終堅稱並未授權被告辦理預
      告登記。縱其曾將身分證、印章乃至於印鑑證明交予被告
      ，仍不當然表示其已同意被告辦理預告登記，並授權被告
      代為在「預告登記同意書」及「登記清冊」蓋用告訴人之
      印文。況查預告登記乃對所有權人處分權能有所限制之登
      記，告訴人交付其身分證、印章乃至於印鑑證明交予被告
      之初，既係欲將系爭房地過戶至自己名下，而預告登記乃
      對其較為不利之登記，倘未得其明示同意及授權，難認被
      告即得擅自以告訴人之印章蓋用於「預告登記同意書」及
      「登記清冊」上，並持以辦理預告登記。
    (三)被告雖又稱：伊僅係依據韋正雄之遺願去辦理，如果伊真
      的要這房子，伊直接賣掉就好云云，並提出「產權過戶切
      結同意書」為證。惟查被告於偵訊時自承韋正雄於96年6
      月5 日即已病危（他字卷第12頁），而該「產權過戶切結
      同意書」之簽署日期為同年月20日，且同意內容均係被告
      預先打字完成（他字卷第35頁），是該「立書人」欄之簽
      名縱為韋正雄所親簽，然當時韋正雄病情既已甚危急，是
      否確有於詳閱其內容並瞭解其真意後始行簽名，已非無疑
      。次依被告所言，可知前揭切結同意書乃被告預先打字，
      再由其父韋正雄生前簽名捺印，惟按遺囑應依法定方式為
      之，自書遺囑，依民法第1190條之規定，應自書遺囑全文
      ，記明年月日，並親自簽名。其非依此方式為之者，不生
      效力（最高法院28年上字第2293號判例參照），此切結同
      意書雖為韋正雄生前所簽，但因非由其「自書遺囑全文」
      ，性質上即與自書遺囑之法定要件不合，核與民法繼承編
      所定其他類型之遺囑要件亦屬有間，故充其量僅能認係韋
      正雄與被告間之約定，並無對世之拘束力。縱其具有遺囑
      之法定效力，亦應依法辦理（即倘告訴人不願主動辦理預
      告登記，則被告須先取得執行名義再執以聲請民事強制執
      行），而非逕由被告擅持告訴人身分證、印章辦理預告登
      記，故被告前揭所辯，並無礙其行使偽造私文書罪及使公
      務員登載不實罪之成立。
    (四)至被告雖認：證人丁○○、丙○○於偵訊所證均屬傳聞證
      據，無證據能力云云。惟按被告以外之人於審判外之言詞
      或書面陳述，除法律有規定者外，不得作為證據；前項規
      定，於第161 條第2 項之情形及法院以簡式審判程序或簡
      易判決處刑者，不適用之，刑事訴訟法第159 條第1 、2
      項定有明文。本件原審判決所引用證人丁○○、丙○○於
      偵訊之證言性質上雖屬傳聞證據，但其既係以簡易判決處
      刑，依據前揭規定，即不受傳聞法則之拘束，辯護人前揭
      所辯，容有誤會，附此說明。
    (五)本件被告與告訴人雖各執一詞，然由前揭說明，可知並無
      證據證明被告辦理預告登記已得告訴人之同意及授權，告
      訴人指訴被告未經其同意即擅自辦理預告登記，自較被告
      空言所辯可採，此外復有證人丁○○、丙○○於偵訊及本
      院審理時之證詞，及建物所有權狀、建物登記謄本、土地
      登記申請書及登記清冊、預告登記申請書、印鑑證明附卷
      可稽（他字卷第5 至7 、22至27頁），被告所為涉犯刑法
      第216 條、第210 條之行使偽造私文書罪，及同法第214
      條之使公務員登載不實罪之事證明確，原審據以論罪科刑
      ，並無任何違誤。上訴人猶執前揭上訴理由，指摘原審判
      決不當，求予撤銷改判，均無理由，其上訴應予駁回。
據上論斷，應依刑事訴訟法第455 條之1 第1 項、第3 項、第36
8 條、第373 條，判決如主文。
本案經檢察官顏妃琇到庭執行職務。
中    華    民    國    97    年    11    月    19    日
                  刑事第七庭  審判長法  官  潘翠雪
                                    法  官  陳正偉
                                    法  官  楊明佳
以上正本證明與原本無異。
不得上訴。
                                    書記官  林金良
中    華    民    國    97    年    11    月    19    日


司法院資訊處製作；財團法人民間司法改革基金會備份。
